【裁判字號】    87,自,25
【裁判日期】    890823
【裁判案由】    侵占等
【裁判全文】
臺灣屏東地方法院刑事判決                            八十七年度自字第二五號
    自  訴  人  庚○○
    被      告  甲○○
    被      告  戊○○
右列被告因侵占等案件，經自訴人提起自訴，本院判決如左：
    主  文
甲○○、戊○○均無罪。
    理  由
一、自訴意旨略以：自訴人與被告甲○○、戊○○等人共同出資購買屏東縣新園鄉○○段第六九○之一地號土地，並各出資於前開土地上興建廠房以對外銷售惟（一
    ）被告甲○○以身為屏東縣新園鄉農會總幹事職位之便，竟在自訴人與其合夥購
    買之屏東縣新園鄉○○段第六九○之一、六九○之九七、六九○之一五一、六九
    ○之二八號土地尚未順利點交交付予合夥事業之前，即行持之向新園鄉農會貸款
    新台幣（下同）九千萬元，並告知股東所有手續在六個月內辦妥，然至貸款完后
    約莫三年左右，方將土地點交予合夥事業興建廠房，而此中間約二年九個月之貸
    款利息，卻令由合夥人支出，涉犯有背信、侵占行為。（二）又甲○○提供緊鄰
    建築基地旁之道路係屬「既成道路」之證明，並以此而申領建築執照鳩工興建廠
    房，結果該道路用地經政府八十五年分割後六竟然為水利用地，甲○○當初所提
    供之既成道路之相關證明應屬虛偽，致興建完成的廠房因基地內含有「水利用地
    」不足法定最小建築面積，致使該廠房不合法令要求，是以各該廠房均不能順利
    完成工廠證記，如此亦間接導致自訴人無法順利出售廠房以取得資金藉以支付新
    園鄉農會之貸款本息，是認其涉有背信罪責及偽造文書罪責。（三）又合夥人甲○○、戊○○負責合夥事業之會計部分，於合夥契約第六條業已明定，今查被告
    二人所提供之會計帳簿，有並未支出之鄉長助選費用一百萬元、交際費十萬元等
    筆自訴人所懷疑非正當支出之金額，因認被告二人涉有侵占罪嫌。（四）又合夥
    事業經結算后，被告等人應將負責分配予自訴人約七百坪之土地移轉證記予自訴
    人名下，結果經自訴人多次催促，仍未見被告依約辦理，因認涉有業務侵占罪責
    。
二、按犯罪事實應依證據認定之，無證據不得推定其犯罪事實；又不能證明被告犯罪
    者，應諭知無罪之判決，刑事訴訟法第一百五十四條、第三百零一條第一項分別
    定有明文。又認定不利於被告之事實，須依積極證據，苟積極證據不足為不利於
    被告事實之認定時，即應為有利於被告之認定，更不必有何有利之證據（最高法
    院三十年上字第八一六號判例參照）。又刑法第三百四十二條之背信罪，在主觀
    上須有意圖為自己或第三人不法之利益或損害本人之利益，在客觀上則須有違背
    其任務之行為，致生損害於本人之財產或利益，為其構成要件。次按背信罪之成
    立，以處理他人事務之人，有圖自己或第三人得不法利益，或圖加損害於本人之
    意思，而故為違背其任務之行為為要件，如僅因處理事務怠於注意，致其事務生
    不良之影響，則為處理事務之過失問題，既非故意為違背任務之行為，自不負何
    罪責（最高法院二十二年上字第三五三七號）。
三、訊據被告甲○○固不諱言系爭土地係其岳父所有由其代理賣買，復由伊托村長提
    出既成道路證明，另有二筆土地是規劃為道路用地，計劃要登記在鄉公所名下，
    以後才好處理，惟堅決否認有何侵占、背信、偽造文書犯行，辯稱：伊只責責代
    理土地出賣情事，訂約、付款、貸款均依契約書辦理，設計過程中建築師要求提
    供既成道路證明，但經縣政應派員現場勘驗結果，因係既成道路而可免附前項證
    明書而作罷等語。被告戊○○固不諱言負責合夥計帳工作，惟堅決否認有何侵占
    犯行，辯稱：係負責義務記帳，平時一週或半月帳目均由自訴人或其派人查閱簽
    字，帳冊上有劃圈圈部分是伊從庚○○那裡所移過來的帳等語。
四、經查自訴人與被告二人間訂有合夥契約，合夥人計有被告甲○○一方之甲○○、
    戊○○、陳建章、周黃炳坤四人，及自訴人一方之庚○○、己○○、張啟勳、丁○○、陳添助五人，又該合夥主要係由被告甲○○及自訴人執行相關業務等情業
    據被告及自訴人供陳在卷。惟查（一）就九千萬貸款部分：經查自訴人前於檢察
    官偵察及本院審理中均不諱言委由被告甲○○貸款以支付土地價金，另被告甲○○有權受領土地買賣中金；又自訴人等合夥人同意借貸此筆九千萬之金額，並同
    意利息每人均分負責（詳參八十七年五月十二日、八十八年一月十三日補充自訴
    理由狀）等情。且依自訴人庚○○與被告戊○○於八十一年三月二十九日與前揭
    土地出賣人之買賣契約書第三條約定：價款之當日由買方付給賣方貳千萬元正，
    至中金以向銀行貸款九千萬元給付，並暫由乙方名義提供擔保辦理，後金於建照
    取得後付清。第四條約定：買賣標的物之移交現即交付甲方整地，道路施工（參
    八十六年偵字第四二○號卷第四、第五頁）。質諸自訴人亦不諱言：「甲○○承
    諾六個月內讓我們點交興建房屋，他有部分土地被侵占無法交給我們整地，沒被
    侵占部分我們在八十三年初有整地」「被侵占土地約四、五十坪，而該土地總面
    積計五千坪」「契約完成後甲○○即將未被侵占土地交予合夥事業」「（問九千
    萬何時付款）合約沒有約定，甲○○找我開發興建時，萬一無法興建時，付出的
    款要無條件退還，後來股東要求期限，股東要求三個月，甲○○說給他六個月就
    可取得合法興建許可，否則無條件退還付出價金」「當初沒有談到應退還是否包
    括貸款九千萬」，且貸款係雙方各付四千五百萬利息等情（同上偵卷第二十一頁
    、第二十二頁、第二十八頁、第三十一頁）。又前揭所稱被侵占之土地分於八十
    三年十月、八十四年一月間即已交付予合夥事業，亦有自訴人所提之協議書、切
    結書二紙在卷可按（同上偵卷第七、第八頁），且該案建築師於八十二年四月十
    日亦曾申請建築線指示（自訴人八十八年一月二十五日附之屏東縣建設局函參照
    ）。是被告甲○○既已將未遭侵占之土地於契約完成後即交予合夥事業，而相關
    申請建照事項復在進行中，又遭侵占之土地亦已交付完畢，另該九千萬貸款利息
    被告甲○○一方之合夥人亦須負擔該利息，且合夥事業就該九千萬之貸款既未特
    別約定何時支付，而被告甲○○貸得上揭款項以為支付土地中金復係經合夥人所
    共同同意，即難認被告甲○○有何圖自己或第三人不法利益，或圖加損害於合夥
    事業之意思，自難認有何故意違背其任務之背信或侵占犯行。（二）按刑法上之
    偽造文書罪以偽造他人之文書而言，若自已之文書，雖登載不實，袛屬虛妄不實
    ，不能構成偽造文書之罪（詳參最高法院十九年非字第一一三號判例），經查就
    既成道路證明部分被告甲○○固不諱言曾由村長提出該證明一事（同上偵卷第二
    十七頁）核與證人張啟勳於本院審理中之證述相符，惟該既成道路證明既係村長
    所出具，縱有認定不實之情，亦與偽造文書罪有間，又就此部分事實亦無何故意
    違背任務之行為，自亦與背信罪有間。（三）次查自訴人不諱言「到銷售以後有
    費用收入，我交由戊○○辦理，在八十四年元月份左右」（同上偵卷第二十九頁
    ）「（在這期間有對過帳嗎）我們有經常看」（本院八十七年十二月三十日審理
    筆錄）「助選經費是要處理排水溝的事，支出為周議員助選，股東會都曉得此事
    ，均有向股東報告過，也有支出，因所提之事都未履行」（本院八十八年七月二
    日審理筆錄）。而細查該助選費一百萬元及縣政府交際費十萬均係於八十三年六
    月十六日支出，有卷付之轉帳傳票可稽，則當時相關會計事務即係由自訴人所執
    行，苟確未有此筆支出，何以竟予入帳？再查八十三年間乙○○競選鄉長期間甲○○以其合夥名義確有贊助一百萬之競選經費亦據證人乙○○證述在卷，至證人
    丙○○固否認有與甲○○交際等情，惟證人丙○○是否即自訴人所提之記事欄影
    本上之縣政府阿瑞尚非無疑，又此十萬之縣政府交際費亦涉公務員不法之事項，
    該等公務員自難坦承詳情，是自訴人就合夥帳目既於合夥事業存續中皆有對帳，
    衡情就此相關帳目細項應已確認無誤，詎自訴人就此帳目細項於合夥事業解散後
    再事爭執，即難以此帳目上相關細項無相關憑據即予遽認被告甲○○有何業務侵
    占犯行，至被告戊○○就上揭二筆帳目事項進出之際既尚未掌理該等會計事宜，
    亦難認有何業務侵占犯行。（四）次就未移轉登記土地部分經查檢察官偵訊時問
    被告甲○○：七百多坪土地未登記有何意見，被告甲○○答稱：「當時口頭說道
    路用地給鄉公所做公用設施，免將來糾紛，是大家談時講的，沒有正式合約」。
    旋質諸自訴人有何意見，自訴人答稱：「土地部份（道路）在賣房子合約裡已包
    含進去，我不可能同意這事，現在有客戶寫信給我如不把土地過戶給他，要我退
    錢給他」，是足見就該未移轉登記之土地部份堪認確係因道路用地糾紛所致，雖
    自訴人與被告甲○○就是否同意移轉登記與鄉公所有所爭執，惟嗣後被告已於本
    院審理中將該筆土地移轉登記與自訴人業據自訴人供陳在卷，則亦難認被告甲○○有何侵占之故意。
五、綜上所述，本件純屬自訴人與被告等就合夥事務執行所生之民事糾紛，被告等苟
    於執行合夥事務確有過失等情，自訴人亦應循民事訴訟程序救濟。此外，復查無
    其他積極證據足認被告甲○○、戊○○有何自訴人所指之侵占、背信、偽造文書
    犯行，其犯罪既不能證明，應依法為無罪之諭知。
據上論斷，應依刑事訴訟法第三百四十三條、第三百零一條第一項，判決如主文。
中      華      民      國      八十九      年      八      月  二十三  日
                                      臺灣屏東地方法院刑事第一庭
                      審判長  法  官  潘正屏
                                                  法  官  包梅真
                                                  法  官  郭書豪
右正本證明與原本無異。
對於本判決如有不服應於收受送達後十日內向本院提出上訴書狀上訴於台灣高等法院
高雄分院並按他造當事人之人數附具繕本。
                                                  書記官  潘豐益
中      華      民      國      八十九      年      八      月  二十三  日


司法院資訊處製作；財團法人民間司法改革基金會備份。
